臺灣臺南地方法院刑事判決
108年度易字第1690號
公  訴  人  臺灣臺南地方檢察署檢察官
被      告  王銘



選任辯護人  黃振銘律師
上列被告因詐欺案件，經檢察官提起公訴（108年度偵字第1089
號），本院判決如下：
    主  文
甲○○犯乘機詐欺取財罪，處有期徒刑壹年貳月。
    犯 罪 事 實
一、王銘聰透過友人張育誠及其女友張詩涵之介紹認識需款處理
    債務之戊○○，雙方接觸後得悉具有中度智能障礙之戊○○與人
    交往之辨別是非能力不足，思考及判斷能力較一般人為弱，
    金錢處理能力與判斷能力亦顯然低於普通人，難以為合理之
    分析與評估，已達因心智缺陷而辨識能力顯有不足之情形，
    認有機可乘，竟意圖為自己不法之所有，基於乘機詐欺取財
    之犯意，於民國106年5月間某日，向戊○○佯稱若要清償個人
    債務，可以貸款購買車輛變換現金之方式解決云云，戊○○因
    未能明確瞭解實際意義，在甲○○表示日後分期貸款由其負責
    繳付之條件下，誤信得因此解決債務，同意於106年5月16日
    先向台新大安租賃股份有限公司（下稱台新大安租賃公司）
    貸款新臺幣（下同）90萬元，並聽從甲○○之建議邀其父丙○○
    （因具有輕度智能障礙，對事務亦不能為合理之分析與利害
    判斷）擔任保證人，共同簽訂動產擔保交易動產抵押設定登
    記申請書、債權讓與暨動產抵押權契約書及等額之本票及授
    權書，用以購買BMW廠牌之車牌號碼000-0000號自小客車（
    下稱系爭車輛），於完成對保手續取得系爭車輛後，旋於二
    日後之同年月18日假借與戊○○簽立汽車買賣合約書及車輛讓
    渡合約書，將系爭車輛以權利車買賣之方式，以30萬元之低
    價出售予甲○○，而由甲○○得以直接使用系爭車輛。嗣甲○○於
    106年5月22日至同年6月14日，因駕駛系爭車輛連續多次違
    規而遭照相逕行舉發，舉發單位旋將舉發違反道路交通管理
    事件通知單寄送予戊○○，另台新大安租賃公司亦持續寄送分
    期繳款通知書予戊○○，甲○○仍未依照約定給付分期貸款及未
    將賣車之價款全額交予戊○○，戊○○始知受騙。
二、案經戊○○訴由臺灣臺南地方檢察署檢察官偵查起訴。
    理  由
甲、證據能力部分：
　　本院以下所引用之具傳聞性質之證據，檢察官、被告甲○○及
    其辯護人於本案言詞辯論終結前，並未爭執其證據能力，本
    院審酌前開證據之作成或取得之狀況，並無非法或不當取證
    之情事，且經本院於審判期日就上開證據依法進行調查、辯
    論，依刑事訴訟法第159條之5規定，均具有證據能力。至以
    下所引用之不具傳聞性質之證據，並無證據證明係實施刑事
    訴訟程序之公務員違背法定程序所取得，且經本院於審理中
    提示並告以要旨而為調查，依法自應有證據能力。
乙、實體部分：
一、訊據被告甲○○固坦承建議戊○○向台新大安租賃公司辦理系爭
    車輛之貸款購車等情不諱，惟矢口否認有何乘機詐欺取財犯
    行，辯稱：因為戊○○說他欠別人錢，有急用找伊，才向戊○○
    建議貸款買車換現金的方式籌錢，之後伊用權利車交易方式
    ，以30萬元向戊○○買系爭車輛，這些都經過戊○○的同意，雙
    方有簽訂買賣契約書，結果也向戊○○解釋清楚，交易款亦全
    部付清，交涉過程戊○○表現出來跟一般人一樣很正常，不像
    有智能障礙的人，且戊○○都有在合約書簽名，並無騙戊○○之
    意云云。辯護意旨則以被告知悉系爭車輛為戊○○用貸款方式
    購買，因已設定動產抵押，再交易時無法過戶，所以被告才
    以權利車僅有使用權之方式，以30萬元向戊○○購買系爭車輛
    ，此價款並未偏離市場權利車買賣之行情，而戊○○於警詢時
    先陳稱被告有交付6萬元，然於本院審理時又改稱被告僅交
    付7千元，前後陳述不一，其指述難以盡信等情資為辯護。
    經查：
㈠、被告係透過友人張育誠及其女友張詩涵之介紹認識需款處理
    債處之戊○○，並向戊○○陳稱可以貸款購買車輛變換現金之方
    式解決債務，由戊○○先於106年5月16日以動產抵押附條件買
    賣之方式，向台新大安租賃公司貸款90萬元，且邀丙○○擔任
    保證人，共同簽發等額之本票及授權書購買系爭車輛，於取
    得系爭車輛後，旋於二日後之106年5月18日再由戊○○簽立汽
    車買賣合約書及車輛讓渡合約書，同意以權利車為交易條件
    ，將系爭車輛以30萬元出售予甲○○由其取得系爭車輛之使用
    。嗣甲○○因駕駛系爭車輛連續多次違規而遭照相逕行舉發，
    舉發單位旋將舉發違反道路交通管理事件通知單寄送予戊○○
    ，另台新大安租賃公司亦持續寄送分期繳款通知書予戊○○等
    情，此為被告所不爭執，並有如附表所示之相關證據資料在
    卷可稽，是此部分之事實堪與認定。
㈡、本件應審究者為①戊○○與其父丙○○是否為具智能障礙，與人交
    往之辨別是非能力不足，思考及判斷能力較一般人為弱，有
    無取得被告以前述方式應交付之款項而解決債務之情形；②
    被告所稱向戊○○以權利車買賣方式購買系爭車輛是否得以認
    定為施用詐術，茲分述如下：
　⑴證人即戊○○伯父丁○○（丙○○之胞兄）於本院審理時  證稱：
    戊○○本身從小就有智能障礙，讀書能力沒有很好， 一些生
    活自理都不是很清楚，有時需要他們從旁協助，當初本來要
    戊○○服志願役，也是因為他智能不足被打回票，弟弟丙○○從
    小也是智能不足，沒有辦法處理很多事情，大字不認識幾個
    ，父親買位在臺南市○○區○○○街00號17樓之2房子（地號：臺
    南市○○區○○段0000號，下稱系爭房地）給丙○○，因為丙○○有
    智能上的問題，怕他沒辦法管理財產出問題，所以權狀都一
    直由父親保管，戊○○、丙○○他們做的工作是比較簡單的機械
    性固定工作，都是不需腦力而靠勞力，丙○○的女兒也有同樣
    問題，他們都有經過政府認證的殘障智能不足，屬社會上的
    弱勢家庭等語（見本院卷第221至222、225、239頁）；證人
    即戊○○之母己○○於本院審理時亦證稱：戊○○之前由婆婆帶，
    兩歲半的時候才帶回家，他在求學的過程中學習比一般的同
    學落後，國中老師有叫他去檢查智能的問題，但都沒有去做
    ，直到107年系爭房地被查封拍賣，家裡經濟有困難，為了
    補助才去醫院檢查申請身心障礙證明等語（見本院卷第330
    至332頁）；丁○○、己○○係戊○○、丙○○至親之人，共同生活
    期間甚長，對渠等日常生活應變及處理事務之能力當知之甚
    詳，並無誇大或渲染之必要。而戊○○、於本案案發後之107
    年4月23日至奇美醫療財團法人奇美醫院（下稱奇美醫院）
    進行心理智能評鑑，評鑑結果為『中度智能不足，總智商為4
    8，思考及判斷能力較一般人為弱，易受到誘騙及利用』，而
    其父丙○○亦屬『輕度智能不足，判斷力與行為能力較一般人
    減弱』，此有奇美醫院診斷證明書二紙在卷可按（見偵1卷第
    83至85頁）。參以臺南市政府警察局永康分局員警吳俊毅於
    本院審理時證稱：對戊○○製作警詢筆錄時，他的表達能力不
    是可以立即說清楚，跟一般人做筆錄時比較，問問題時要好
    幾次溝通說明之後才能讓他清楚問題的意思，回答的時候也
    是無法完整陳述，把來龍去脈連結起來，需一段一段說出經
    歷的事，經過很多次一直溝通才有辦法釐清事情的始末完成
    筆錄等語（見本院卷第185至186頁），而戊○○、丙○○於本院
    審理作證接受訊問時，亦發現渠等對於簡易內容之問答尚能
    理解清楚表示，但詞句簡短，難以完整連貫之陳述，在面對
    較複雜或時間記憶之問題則多次出現表情呆滯、表達不夠具
    體甚或茫然不知所措無法回答之情形。準此，戊○○、丙○○二
    人均屬心智缺陷，與人交往之辨別是非能力與思考及判斷能
    力較一般人為弱，堪以認定。
  ⑵被告自承建議戊○○以貸款買車變換現金解決債務，並於106年
    5月16日戊○○買車後2日之106年5月18日用30萬元代價以權利
    車買賣方式向戊○○購買系爭車輛，然觀以戊○○、丙○○填具之
    動產擔保交易動產抵押設定登記申請書，債權讓與暨動產抵
    押契約書所載內容（見本院卷第75至76頁），動產抵押附條
    件買賣之權利義務相關文字之敘述，非一般人短時間閱讀即
    可理解，且權利車之買賣，因涉及動產抵押權人、買受人及
    實際使用權人三方面之權利義務，法律關係更益加複雜，常
    人亦難以全盤瞭解，何況有心智缺陷之戊○○、丙○○又豈能輕
    易瞭解上開真義及法律效果。再者，被告另自承其平日有從
    事中古車買賣經驗，知悉權利車僅有使用權無法辦理過戶，
    然觀諸卷附車輛讓渡契約書以書寫方式特別附註『本人因自
    身資金需求，已主動將汽車自行過戶賣掉』（見警卷第50頁
    ），則具多次汽車買賣經驗之被告明知戊○○將系爭車輛以權
    利車方式賣出，竟以『過戶』字義附註表明，顯與被告之經驗
    及認知有違，則又如何要求有中度智能不足之戊○○已全然知
    悉其實際之權利義務。又觀以汽車買賣契約書（見警卷第49
    頁）及前揭車輛讓渡契約書，賣主（甲方）皆為戊○○，然買
    主（乙方）則先記載『林廣哲』，之後塗銷再改成書寫被告之
    名『甲○○』，倘如被告所稱戊○○知悉系爭車輛係以權利車之方
    式出賣予被告，衡以被告之過往經驗及交易常情，該交易之
    實際交易人僅被告與戊○○二人，上開買主應直接書寫『甲○○』
    ，實無須先記載出賣予『林廣哲』，嗣再行塗改為『甲○○』之必
    要。另觀以卷附丙○○系爭房地之印鑑證明（見偵1卷第69頁
    ），丙○○係於106年5月15日申請，而被告自承於當日曾駕車
    載戊○○、丙○○前往地政事務所申請該印鑑證明，目的係為幫
    丙○○、戊○○以系爭房地抵押借款貸款，並透過友人乙○○之介
    紹找代書廖國榮辦理（見本院卷第359至360頁），而證人即
    代書廖國榮於偵查時證稱：是乙○○與被告介紹丙○○以系爭房
    地貸款150萬元，辦理完成後有關實際付款情形有寫在借款
    明細表紀錄，明細表有寫150指用房子借150萬，0.2是2分利
    息，*3是預扣3個月利息，106執54144仲介費18萬是給王銘
    聰的介紹費，其中15萬匯給介紹王銘聰的「小郭」（指乙○○
    ），剩下3萬元是伊與小姐的傭金，而其中有筆30萬元是戊○○與「小郭」及甲○○於106年5月18日先拿走，當時他們的說
    法是要跟人家和解急需用款，所以先拿走30萬，因此在106
    年6月19日交付借款的金額就把這筆30萬扣掉，戊○○實際只
    拿到91.8萬等語（見偵3卷第57至58頁），並有廖國榮提出
    之借款明細表1紙在卷可佐（見偵1卷第113頁）。是以廖國
    榮上揭證述及其提出之借款明細表可知戊○○業於106年5月18
    日在代書廖國榮處已領取30萬元，足供解決被告稱戊○○欲償
    還之債務，戊○○又豈須於同日以30萬元之代價將系爭車輛以
    權利車買賣方式賣予被告，縱戊○○自廖國榮處取得之30萬元
    不足支付其債務，被告明知戊○○在未來之一個月內將可另取
    得高達百萬元之借款，倘戊○○屬心智正常之人而有資金急迫
    需求，亦僅需將系爭車輛暫時交予被告保管供擔保借款已足
    ，實無須將市價高達90萬元之系爭車輛用權利車方式以30萬
    元之低價出賣予被告，無故令其立即損失60萬元，此更有悖
    於常理。再者，被告所言倘屬實，其曾於106年5月18日以上
    開方式向戊○○購買系爭車輛而實際交付30萬元，以被告與戊○○間之交易皆有書寫書據為憑之習性，有無實際付款並簽立
    收款證明文件實為本件之關鍵亦為被告重要之經歷，被告當
    應記憶清晰無遺忘之可能，然被告經本院訊問時竟陳稱此30
    萬元並未寫收據，當時並未想這麼多，想說有拿就好等情（
    見本院第360至361頁），而其卻又於訴訟中提出戊○○之確認
    收款文件（見本院卷第67頁），此一重要之交易歷程被告竟
    未能記憶而為相反之陳述，其所言更難以盡信。
　⑶戊○○於警詢及本院審理時均就自始未取得系爭車輛及向被告
    收取30萬元之買賣價金乙節指述明確（見警卷第19頁、本院
    卷第320頁），其雖於警詢時稱被告曾交付6萬元還款，於本
    院審理時稱被告僅交付7千元而有不一致之情形，然戊○○已
    於當庭解釋警詢時所稱收取之6萬元是指房子的貸款，不是
    汽車貸款等語（見本院卷第322頁），況戊○○具有中度智能
    障礙無法為完整連貫之陳述業如前述，其記憶自難如一般人
    清晰，況本件涉及系爭車輛具附條件買賣與權利車買賣交錯
    之方式及系爭房地之貸款，處理方式複雜亦非其本意，戊○○
    相互混雜或記憶混淆陳述歧異乃因智能障礙所致，自難僅以
    戊○○就被告交付之金額前後陳述不一逕認其前揭指訴難以憑
    信，辯護意旨就此實無足採。至被告聲請證人乙○○到庭欲證
    明戊○○為一般正常之人，經傳乙○○到庭具結證稱：伊與戊○○
    僅見過一次面沒有說過話，碰面的那次見戊○○與被告在聊台
    語俗稱「趴七辣」的事，吃完便當他們就走等語（見本院卷
    第188至189頁），是據乙○○所述其與戊○○接觸次數僅一次，
    時間短暫，未曾與戊○○交談或參與戊○○之生活歷程，亦未與
    戊○○有何事務之接觸與接洽，僅憑短暫之觀察即難以評論戊○○之智能狀況。又依廖國榮上開證述可知係乙○○介紹被告與
    戊○○持丙○○之系爭房地向其借款，乙○○僅單純居間介紹即可
    領取廖國榮所給付高達15萬元之報酬，然乙○○對此事竟陳稱
    未收取任何佣金（見本院卷第196頁），顯見乙○○對被告、
    戊○○前述貸款之事未能說出實情而有所隱瞞，其上開證述自
    不能據為被告有利之認定。
　⑷綜以前述各項事證勾稽比對，被告所為上開各情皆與常情有
    違，足認被告係利用戊○○對於金錢處理能力與判斷能力顯然
    低於普通人，無法以為合理之分析與評估，以權利車交易方
    式之假象達成其向戊○○合理詐取系爭車輛之目的，是被告前
    詞所辯顯係臨訟卸責之詞，不足採信，本件事證明確，應依
    法論科。
二、論罪科刑：
㈠、核被告對具有智能障礙之戊○○，詐騙系爭車輛得逞，所為係
    犯刑法第341條第1項之乘機詐欺取財罪。被告於密接之時間
    內設局由戊○○、丙○○簽訂動產擔保交易動產抵押設定登記申
    請書、債權讓與暨動產抵押權契約書、本票及授權書，另由
    戊○○簽訂汽車買賣合約書、車輛讓渡合約書，致戊○○受騙而
    交付系爭車輛，被告係基於同一犯罪決意，為達同一目的而
    接續為之，侵害同一法益，各行為之獨立性極為薄弱，在刑
    法評價上，應視為數個舉動之接續施行，屬接續犯，僅論以
    包括一罪。　
㈡、爰審酌被告正值青壯之年，不思以正途取財，利用被害人戊○○心智缺陷無法自行妥善處理債務之弱點，且家境並非寬裕
    ，竟為牟不法利益，誘使戊○○申辦系爭車輛之動產抵押貸款
    ，且系爭車輛事後由被告取走亦未遵期還款，任由戊○○獨自
    擔負債務致陷入生活困境，所為應予譴責非難，兼衡被告前
    述之犯罪動機及目的、行騙之手段及情節、造成戊○○財產上
    之損害，迄今未賠償戊○○，暨其高職畢業之智識程度及家庭
    生活狀況等一切情狀，量處如主文所示之刑，以資懲儆。
㈢、沒收部分：
　　被告向戊○○詐得之系爭車輛，業由台新大安租賃公司拖回，
    此據被告供述在卷，爰就該犯罪所得不予宣告沒收，併此敘
    明。
據上論斷，應依刑事訴訟法第299條第1項前段，刑法第341條第1
 項，刑法施行法第1條之1第1項，判決如主文。
本案經檢察官黃信勇提起公訴，檢察官庚○○庭執行職務。
中　　華　　民　　國　　109 　年　　11　　月　　25　　日
                  刑事第三庭    審判長法　官  陳本良
                                      法　官  張  菁
                                      法　官  陳郁婷
以上正本證明與原本無異。
如不服本判決應於收受本判決後20日內向本院提出上訴書狀，並
應敘述具體理由。其未敘述上訴理由者，應於上訴期間屆滿後20
日內向本院補提理由書狀（均須按他造當事人之人數附繕本）「
切勿逕送上級法院」。 
                                      書記官  吳幸芳　　
中　　華　　民　　國　　109 　年　　11　　月　　26　　日

附錄本案論罪科刑法條：
中華民國刑法第341條
（準詐欺罪）
意圖為自己或第三人不法之所有，乘未滿十八歲人之知慮淺薄，
或乘人精神障礙、心智缺陷而致其辨識能力顯有不足或其他相類
之情形，使之將本人或第三人之物交付者，處 5 年以下有期徒
刑、拘役或科或併科 50 萬元以下罰金。
以前項方法得財產上不法之利益或使第三人得之者，亦同。
前二項之未遂犯罰之。 

附表：

供述證據卷頁位置 非供述證據卷頁位置 被告王銘聰於警詢、檢事官詢問及本院之陳述：警卷第7至13頁；偵1卷第37至39頁、第109至112頁；偵2卷第38至40頁；偵3卷第19至20頁、第49至51頁；院卷第49至56頁、第177至240頁、第291至367頁   證人 １戊○○於警詢、檢事官詢問及本院之證述：警卷第14至16頁、第17至21頁；偵1卷第37至39頁、第47至48頁；偵2卷第9至10頁、第20至21頁；院卷第304至327頁。 ２丙○○於本院之證述：院卷第202至221頁、第293至303頁。 ３張育誠於警詢、檢事官詢問之證述：警卷第25至28頁；偵2卷第15至17頁。 ４許煒智於警詢之證述：警卷第29至31頁。 ５張詩涵於警詢之證述：警卷第32至34頁。 ６乙○○於警詢、檢事官詢問及本院之證述：警卷第41至43頁；偵2卷第28至29頁；院卷第187至202頁。 ７吳俊毅於本院之證述：院卷第179至187頁。 ８丁○○於本院之證述：院卷第221至239頁。 ９己○○於本院之證述：院卷第327至335頁。 ⒈汽車買賣合約書及車輛讓渡合約書（偵1卷第51頁） ⒉ANL-7770之車輛詳細資料報表及行照影本（警卷第46至47頁） ⒊106年5月16日之本票及授權書（警卷第48頁） ⒋戊○○106年6月10日書立之授權書（警卷第53頁） ⒌車號000-0000之舉發違反道路交通管理事通知單（警卷第55至61頁） ⒍臺南市政府警察局車輛協尋電腦輸入單（偵1卷第49頁） ⒎台新大安租賃（股）公司通知函（偵1卷第53至55頁） ⒏台新大安租賃公司民事起訴狀、臺灣台南地方法院107年度司執第23296號執行命令及台新大安租賃公司107年5月24日台新大安（107）法字第1705040136函（偵1卷第87至91頁） ⒐王銘聰提出戊○○106年5月18日出具之收據（院卷第67頁） ⒑交通部公路總局嘉義區監理所臺南監理站109年1月21日嘉監南站字第1090015772號函暨動產擔保交易動產抵押設定登記申請書、債權讓與暨動產抵押權契約書（院卷第73至76頁） ⒒臺南市政府警察局109年1月22日南市警刑偵字第1090035788號函暨失車－案件基本資料詳細畫面報表、戊○○106年10月12日調查筆錄（院卷第77至81頁）